臺灣彰化地方法院刑事裁定　　　　　　　 97年度聲判字第3號
聲　 請 　人
即代行告訴人　陳武璋律師
被　　　　告　甲○
上列聲請人因告訴被告過失致重傷案件，不服臺灣高等法院臺中
分院檢察署97年度上聲議字第195號駁回再議之處分（原不起訴
處分案號：臺灣彰化地方法院檢察署96年度調偵字第525號），
聲請交付審判，本院裁定如下：
    主  文
聲請駁回。
    理  由
一、按告訴乃論之罪，無得為告訴之人或得為告訴之人不能行使
    告訴權者，該管檢察官得依利害關係人之聲請或依職權指定
    代行告訴人，刑事訴訟法第236條第1項定有明文；次按告訴
    人不服上級法院檢察署檢察長或檢察總長認再議為無理由而
    駁回之處分者，得於接受處分書後10日內委任律師提出理由
    狀，向該管第一審法院聲請交付審判。法院認為交付審判之
    聲請不合法或無理由者，應駁回之，刑事訴訟法第258條之1
    、第258條之3第2項前段，分別定有明文。查本件被害人邱
    玉枝於民國96年12月20日檢察官開偵查庭時，因受傷住院昏
    迷不省人事，無法向檢察官為告訴之意思表示，經檢察官當
    庭指定陳武璋律師為代行告訴人，由陳武璋律師代為行使告
    訴權，而陳武璋律師亦以代行告訴人之名義，對於檢察官於
    96年12月24日以96年度調偵字第525號所為之不起訴處分聲
    請再議，經臺灣高等法院臺中分院檢察署檢察長認本件再議
    之聲請無理由，於97年1月28日以97年度上聲議字第195號處
    分書駁回再議之聲請等情，有96年度調偵字第525號卷附96
    年12月20日訊問筆錄、上開不起訴處分書及處分書各1份在
    卷可稽，且經本院依職權調取前揭卷宗核閱無訛，而聲請人
    陳武璋律師於97年2月15日收受上開駁回再議處分書（見97
    年度聲議字第7號卷附送達回證1紙）後，旋於法定10日之期
    間內，即97年2月25日向本院聲請交付審判，程序上核無不
    合，先予敘明。
二、聲請交付審判意旨略以：
（一）被告肇事當時為夜間9時30分許，該肇事路段為單向二線
      道，屬設備完善之台1線，中央分隔島沿線每距離約30公
      尺即設置路燈（黃燈），照明系統完善，本件肇事撞擊處
      乃於路燈下，且肇事地點之道路旁，另有店家燈火通明營
      業中，顯見肇事現場附近之光線相當明亮，而當時天候狀
      況良好，路面乾燥並無障礙物，視線清晰，況被害人事發
      當時身著明亮之粉紅色衣服，且係自被告對向車道「路旁
      」之鐵皮屋穿越馬路，而鐵皮屋前之分隔島乃種植僅高20
      公分之花草，被害人自該處穿越馬路，並無何物遮檔被告
      之視線，被告顯然可注意到被害人由對向車道走近被告駕
      駛之車道，且依當時情況，被告亦無不能注意之情事。
（二）被害人經被告撞擊後，被告車輛嚴重扭曲毀損，被害人迄
      今仍昏迷不醒，經診斷為外傷性腦傷併兩側肢體癱瘓及意
      識不清、水腦症，可見被害人遭被告撞擊之力道甚大，被
      告顯係未依速限規定而超速行駛，始導致被害人受有上開
      重傷害。
（三）證人李嘉玫固於偵查中證稱：當時其駕駛之車輛在被告車
      輛後方距離約50公尺處，中央分隔島有種植樹木，差不多
      150公分高，含地基高度，比其矮一點，其身高係160公分
      ，人突然衝出來不太容易發現等語，然肇事路段之中央分
      隔島除有種植樹叢，另有高度甚低之小花圃，根據事故現
      場圖，被害人係自「小花圃」之中央分隔島走出，再輔以
      前已述及之當時天候狀況、照明狀況，被告並非難以注意
      車前狀況。而因證人李嘉玫並未明確證述當時被害人究係
      由種植「樹叢」或「小花圃」之中央分隔島衝出，實難以
      證人之證述為有利被告之判斷。況證人李嘉玫於警詢中證
      稱不知前方之休旅車有撞倒人，而是該休旅車停車遭一名
      男子毆打，其趕緊停車始知有一名女子倒在內車道上等語
      ，於偵查中又證稱其有看到一個東西從分隔島衝出來，其
      以為是撞倒小狗，不知道是撞倒人云云，是證人李嘉玫之
      前後證述不一，且被告駕駛之休旅車較證人所駕駛之自小
      客車高且寬，證人如何能發現有東西從分隔島衝出，是證
      人有無目擊被害人從中央分隔島衝出之事實，亦有疑義。
（四）依臺灣省彰化區車輛行車事故鑑定委員會之鑑定意見書 ，
      就被告當時車速如何、是否超速行駛致無從防範由中央分
      隔島走出之被害人等有關被告駕駛車輛有無過失之事實未
      見分析記載，是該鑑定意見能否參照，自有疑義。故聲請
      再將本件送國立交通大學行車事故鑑定研究中心鑑定，以
      釐清被告是否有未注意車前狀況之過失情事，爰依法聲請
      交付審判等語。
三、本件聲請人雖以前揭理由認被告甲○涉有過失致重傷罪嫌，
    而向本院聲請交付審判，惟查：
（一）按犯罪事實應依證據認定之，無證據不得認定其犯罪事實
      ，刑事訴訟法第154條第2項定有明文。而事實之認定，應
      憑證據，如未能發現相當證據，或證據不足以證明，自不
      能以推測或擬制之方法，為裁判基礎（最高法院40年台上
      字第86號判例參照）。告訴人之指訴是以使被告受刑事不
      利之訴追為目的，故不得僅憑告訴人之指訴遽令被告入罪
      ，最高法院30年上字第816號判例及52年臺上字第1300 號
      判例意旨參照。又認定犯罪事實，所憑之證據，雖不以直
      接證據為限，間接證據亦包括在內，然無論直接或間接證
      據，其為訴訟上之證明，須於通常一般之人均不致於有所
      懷疑，而得確信其為真實之程度者，始得據之為有罪之認
      定，倘其證明尚未達到此一程度，而有合理性懷疑之存在
      時，即無從為有罪之認定，亦有最高法院76年臺上字第
      4986號判例可資參照。
（二）本件被告甲○於偵查中堅決否認有何過失致重傷犯行，辯
      稱：當時被害人突然從中央分隔島衝出來，其看到被害人
      時已來不及煞車等語。經查，被告於96年6月23日21時許
      ，駕駛車號9930-HQ自小客車，沿彰化縣溪州鄉○○路○段
      由北往南行駛，撞及自中央分隔島步入快車道之被害人邱
      玉枝，邱玉枝因此受有頭部外傷合併蜘蛛網膜下、腦出血
      併兩側肢體癱瘓之傷害等情，有道路交通事故現場圖、道
      路交通事故調查報告表(一)、(二)及車禍現場及肇事車輛照片
      8 張、慈愛綜合醫院診斷證明書1紙、財團法人彰化基督
      教醫院診斷書1紙及童綜合醫院診斷證明書1紙等件附卷可
      稽，堪認被害人係因遭被告駕駛之自小客車撞及而受有上
      開傷害無疑。惟刑法上之過失犯，以行為人對於犯罪結果
      之發生，按其情節，應注意並能注意而不注意者，始克相
      當；若事出突然，依當時情形，不能注意時，縱有結果發
      生，仍不得令負過失責任，最高法院87年度臺非字第337
      號判決要旨可資參照。是本件被告應否負擔過失致人重傷
      害之刑責，仍應視其駕車行為有無應注意且能注意而不注
      意之過失情節而定。
（三）查目擊證人李嘉玫於偵查中具結證稱：案發當日其駕車在
      被告之車輛後方，行駛在內側快車道內，其看到有1個東
      西從分隔島衝出，撞上被告之車輛後，被告之車輛便整個
      偏到外側車道停下，其以為被告是撞到小狗，不知道是撞
      到人，後來其亦跟著停車在內側車道，其後方沒有車輛，
      之後有一個男子衝出來拍打被告車輛之窗戶，並毆打被告
      ，被害人倒在分隔島旁邊之黃線處，其便拿手機報警叫救
      護車，中央分隔島有種樹，差不多150公分高，含地基高
      度，比其還矮一點，其身高160公分，人突然衝出來不太
      容易發現等語明確，而證人李嘉玫於偵查中之證述，係具
      結後所為，如有虛偽不實，即須受偽證罪之處罰，證人李
      嘉玫與被告素不相識，豈有甘冒受偽證罪刑事追訴之風險
      ，刻意迴護被告之可能，是證人李嘉玫之上開證述，應非
      子虛。又本件事故，經檢察官送請臺灣省彰化縣區車輛行
      車事故鑑定委員會鑑定，鑑定意見認被害人邱玉枝在設有
      分向島禁止行人穿越之地段隨意穿越道路，且穿越道路未
      注意右方來車，從分向島上貿然步入快車道碰及適時駛經
      之車輛，其穿越道路不當，為肇事原因；被告駕駛自小客
      車沿內側快車道順向正常行駛，遇行人自左側道路中央分
      向島上步出穿越道路之突發異常情況，屬無從防範，無肇
      事因素乙節，有臺灣省彰化縣區車輛行車事故鑑定委員會
      96年9月14日鑑定意見書1份在卷可稽，經臺灣省車輛行車
      事故覆議委員會覆議亦同上開鑑定意見，且認邱玉枝於夜
      間跨越分向島穿越道路未注意來往車輛，為肇事原因，此
      有該會96年10月29日府覆議字第0966203441號函1份附卷
      可考。準此，被害人邱玉枝於夜間跨越分向島未注意往來
      車輛即貿然穿越道路，致與依規定行駛於內側車道之被告
      所駕駛之自用小客車發生碰撞而受有前揭傷害，惟此一猝
      不及防之情形下，難認被告有何過失之情事可言。從而被
      告辯以其並無過失乙情尚非無稽。
（四）聲請人雖執前揭情詞為由，惟按依交通法規所稱「注意車
      前狀況」之情形，是指駕駛人就其注意力所及之情況下，
      對於車前已存在或可能存在事物應予注意，以便採取適當
      之反應措施而言，是駕駛人注意車前狀況，應建立在行車
      當時之時間、空間之一切狀況下進行綜合判斷。例如車輛
      駕駛人應與前車保持隨時可以煞車之距離，因為前方車輛
      之狀態是存在的，且駕駛人可以預期行車距離太近所發生
      之後果；另駕駛人行經交岔路口，應減速慢行，因為交岔
      路口之四周道路，均有車輛行駛之狀態存在，且駕駛人可
      以預見其他車輛行經交岔路口所發生之突發狀況，因此駕
      駛人能注意車前狀況。惟本件被告駕駛自小客車正常行駛
      於內側快車道，並無交岔路口，亦無行人穿越道，與對向
      車道間尚有中央分隔島相隔，於行人突然切入其車前之狀
      況，實為一般駕駛人無法事先預知防範，此種突發狀況，
      與前述之正常狀況不同，難為相同之判斷。從而，被害人
      在特殊情況下出現在被告車前，被告因不及措置而撞及被
      害人，即難謂係可歸責於被告「未注意車前狀況」。聲請
      人陳稱依當時客觀情況，被告有能注意而未注意車前狀況
      之過失云云，應屬聲請人片面推衍之詞，尚難遽認被告有
      何未注意車前狀況之疏失。至於聲請人指稱被告駕車將被
      害人撞得如此嚴重，足見被告超速行駛云云，惟被害人係
      在遭自用小客車猝然不及避剎之情形下迎面撞及，其傷勢
      必然嚴重，聲請人上開指訴，純屬臆測之詞，委無足採。
      此外，復查無其他直接或間接證據足資證明聲請人之指陳
      為真，自不得任意推論被告之犯罪事實。另雖聲請人主張
      證人李嘉玫於警詢、偵查中證述前後不一，並認上開鑑定
      意見不足參照云云，然檢察官於偵查之過程關於調查證據
      之取捨，乃隨著檢察官偵查過程所呈現之證據，而隨之不
      同，事實上應由檢察官依其專業而為職權上之判斷，本案
      有關證人李嘉玫之證詞及上開鑑定意見是否可採？何者可
      採？係檢察官依職權為證據之取捨，且經核亦難認與經驗
      法則或論理法則相違，聲請人空言泛稱證人李嘉玫之證述
      及上開鑑定意見均有極大疑義，有待釐清云云，而認有聲
      請交付審判之理由，顯有誤會。
（五）另按向法院聲請交付審判，係新增對於「檢察官不起訴或
      緩起訴裁量權」制衡之一種外部監督機制，法院僅就檢察
      官所為不起訴或緩起訴之處分是否正確加以審查，以防止
      檢察機關濫權，法院並非檢察官之延伸，法院亦不負擔偵
      查之作為。依此立法精神，同法第258條之3第3項規定法
      院審查聲請交付審判案件時「得為必要之調查」，其調查
      證據之範圍，自應以「偵查中曾顯現之證據」為限；而同
      法第260條對於不起訴處分已確定或緩起訴處分期滿未經
      撤銷者因發現新事實、新證據者得再行起訴之規定，其立
      法理由說明該條所謂不起訴處分已確定者，包括「聲請法
      院交付審判復經駁回者」之情形在內，是前述「得為必要
      之調查」，其調查證據範圍，更應以偵查中曾顯現之證據
      為限，不得就告訴人新提出之證據再為調查，亦不得蒐集
      偵查卷以外之證據，否則，將與刑事訴訟法第260條之再
      行起訴規定混淆不清，亦將使法院兼任檢察官而有回復「
      糾問制度」之虞；且法院裁定交付審判，即如同檢察官提
      起公訴使案件進入審判程序，是法院裁定交付審判之前提
      ，必須偵查卷內所存證據已符合刑事訴訟法第251條第1項
      規定「足認被告有犯罪嫌疑」檢察官應提起公訴之情形，
      亦即該案件已經跨越起訴門檻，否則，縱或法院對於檢察
      官所認定之構成要件事實有不同判斷，但如該案件仍須另
      行蒐證偵查始能判斷應否交付審判者，因交付審判審查制
      度並無如同再議救濟制度得為「發回原檢察官續行偵查」
      之設計，法院仍應依同法第258條之3第2項前段規定，以
      聲請無理由裁定駁回。本件聲請人雖提出如上所述之質疑
      ，並聲請本院囑託國立交通大學行車事故鑑定研究中心，
      就本件車禍事故再為分析鑑定，以求發現真實，釐清此車
      禍事故中未明之疑點云云，然就其所陳各節，或係出於聲
      請人單方之論述或質疑，或屬另行調查新證據之範疇，揆
      諸上揭說明，本院無從就此部分逕予調查審酌，而認聲請
      人交付審判之聲請為有理由。蓋法院於權力分立之法治國
      家中，係居於不告不理之被動地位，無追訴即無審判，91
      年修正刑事訴訟法雖創立交付審判制度，准許告訴人對於
      確定之不起訴處分尋求法院之救濟，但如上所述，該等制
      度應限縮於審查不起訴處分之正確與否，而其審查，不得
      逾越法院之角色，成為檢察官之延伸，換言之，應僅就檢
      察官認定之事實能否達於起訴之門檻加以論斷，不得任意
      推翻原檢察官形式上合於經驗法則或論理法則之事實認定
      ，或自行蒐集、調查其他新事實或新證據，且亦無權發回
      原檢察官續行偵查，而紊亂檢察官公訴及法院審判之角色
      。從而，聲請人雖認檢察官未盡調查證據之能事或論證有
      所不當，但此並非得據以准許交付審判之理由。是原不起
      訴處分書及駁回再議處分書已調查偵查卷內所存之相關證
      據，並敘明所憑之證據及判斷理由，況聲請交付審判制度
      ，僅係就卷內證據以為審酌是否達到起訴門檻而已，並非
      謂可蒐集卷外之證據以為判斷，已如前述，是聲請人認應
      再予詳查上開事項，自非交付審判程序所得審究，併此敘
      明。
四、綜上所述，被告駕車正常行駛於內側快車道，對於被害人橫
    越中央分隔島，突然出現在其車輛前方，難認有足夠反應時
    間以避免交通事故之發生，核其情形，並非被告所能注意及
    之，即與刑法過失之要件有間，是被告雖撞及被害人致前揭
    重傷害，亦難令負過失致重傷之罪責。此外，依據本案偵查
    卷內顯現之證據觀之，亦無其他積極證據足以證明被告有何
    過失致重傷之犯嫌，揆諸前開說明，自難僅憑聲請人之指述
    ，遽以推定被告有其所指訴之犯罪事實，應認被告罪嫌尚屬
    不足。臺灣彰化地方法院檢察署檢察官、臺灣高等法院臺中
    分院檢察署檢察長依偵查所得證據，認並無證據證明被告有
    何過失致重傷罪嫌，乃以犯罪嫌疑不足為由，先後為不起訴
    處分及再議駁回處分，業已將理由敘明綦詳，核無不合，且
    原處分所載證據取捨及事實認定之理由，亦無違背經驗法則
    或論理法則之情事，本案偵查卷內所存證據既非足使本院認
    定被告涉有犯罪嫌疑，而有檢察官應提起公訴之情事，法院
    就聲請交付審判案件之調查證據範圍，又以偵查中曾顯現之
    證據為限及不得蒐集偵查卷以外之證據，是本件聲請交付審
    判意旨指摘檢察官偵查未完備，或主張以偵查卷宗以外之新
    證據方法請求交付審判，非有理由，應予駁回。
五、依刑事訴訟法第258條之3第2項前段，裁定如主文。
中　　華　　民　　國　　96　　年　　3 　　月　　25　　日
                  刑事第二庭  審判長  法  官  石馨文
                                      法  官  黃齡玉
                                      法  官  尚安雅
以上正本證明與原本無異。
如不服本裁定，應於裁定送達後五日內向本院提出抗告狀 (須附
繕本 )。
中　　華　　民　　國　　97　　年　　3 　　月　　25　　日
                                      書記官  陳佳宏
